臺灣高等法院高雄分院民事判決　九十二年度上易字第二○四號
　　　上　訴　人　　丁○○
　　　　　　　　　　己○○
　　　　　　　　　　戊○○
　　　　　　　　　　庚○○
　　　訴訟代理人　　施秉慧律師
　　　複　代理人　　施一帆律師
　　　被上訴人　　　乙○○
　　　被上訴人　　　丙○○
　　　兼右二人
　　　訴訟代理人　　甲○○
當事人間請求損害賠償事件，上訴人對於民國九十二年五月八日臺灣高雄地方法院九
十一年度重訴字第八八三號第一審判決提起上訴，本院於九十三年四月二十一日言詞
辯論終結，判決如下：
      主      文
上訴駁回。
第二審訴訟費用由上訴人連帶負擔。
      事實及理由：
一、被上訴人起訴主張：被上訴人丙○○、乙○○為甲○○之子，另上訴人丁○○係
    甲○○之妹婿、上訴人戊○○為丁○○之子，又上訴人己○○、庚○○均為丁○
    ○之侄。因上訴人丁○○於民國八十七年七月十四日晚上，在高雄縣內門鄉內門
    村三崁店五十二號前，與被上訴人甲○○發生爭執及拉扯，住在附近之上訴人己
    ○○、戊○○、庚○○聞聲而至，並與上訴人丁○○共同聯手毆打傷害被上訴人
    甲○○，被上訴人丙○○見狀欲搭救其父，上訴人丁○○遂轉而追打丙○○，丙
    ○○跑回家中向被上訴人乙○○求救，被上訴人乙○○即手持鐵管一支，與丙○
    ○二人趕抵現場，並自後毆打上訴人己○○，上訴人己○○遂逃離現場，上訴人
    丁○○乃指示上訴人己○○下手傷害被上訴人，上訴人己○○即自對面菜攤內取
    出西瓜刀一把，連續追砍被上訴人，致被上訴人三人分別受傷多處，爰依民法第
    一百八十四條、第一百八十五條、第一百九十三條、第一百九十五條，求為判決
    上訴人應連帶賠償被上訴人甲○○醫療費用新臺幣（以下同）三萬二千二百五十
    三元、健保給付部分十四萬八千一百二十一元，及非財產上之損害五十萬元，合
    計六十八萬三百七十四元；被上訴人乙○○醫療費用八萬五千二百一十九元、健
    保給付部分十五萬六千四百九十七元，及非財產上之損害五十萬元，合計七十四
    萬一千七百十六元；被上訴人丙○○醫療費用四千二百七十七元、健保給付部分
    二萬零六百四十七元，及非財產上之損害五十萬元，合計三十二萬四千九百二十
    四元；及均自起訴狀繕本送達之翌日起至清償日止，按年息百分之五計算之利息
    等語（原審判決上訴人應連帶給付甲○○醫療費十五萬一千三百七十一元、精神
    慰藉金三十萬元；上訴人己○○應給付乙○○醫療費十五萬九千四百九十七元、
    精神慰藉金二十五萬元；上訴人丁○○、己○○應連帶給付丙○○醫療費二萬二
    千三百零七元、精神慰藉金十五萬元，及均自八十九年一月二十六日起至清償日
    止之法定遲延利息，駁回被上訴人其餘請求；被上訴人均未就駁回部分聲明不服
    ，應已確定）。於本院聲明：駁回上訴。
二、上訴人丁○○、戊○○、庚○○則以：甲○○、洪森也有傷害上訴人，且被上
　　訴人所受刀傷是上訴人己○○所為，伊等不應賠償該部分之損害。被告己○○亦
　　以：我是正當防衛，並不構成侵權行為等語，資為抗辯。於本院聲明：(1)原判決
　　不利於上訴人部分廢棄；(2)右廢棄部分，被上訴人在第一審之訴及假執行聲請均
　　駁回；(3)第一、二審訴訟費用由被上訴人負擔。
三、被上訴人主張上訴人就傷害渠等三人有犯意聯絡及行為分擔，上訴人則否認共同
    以刀械故意傷害，並以前揭情詞置辯。因此本件爭點為：上訴人等四人於右述時
    地是否就己○○持刀傷害部分構成共同侵權行為？上訴人己○○是否為正當防衛
    ？被上訴人傷害上訴人有無過失相抵原則之適用？經查：
　(一)本件上訴人所犯刑事部分經原審法院八十八年度訴字第二二四一號、本院九十一
　　年度上訴字第一四九三號刑事判決認定：因上訴人丁○○於八十七年七月十四日
　　晚上，至高雄縣內門鄉內門分駐所向警員鍾富清報案稱：被上訴人丙○○向其揚
　　言要放　火等語，鍾富清警員乃駕駛巡邏車於當晚九時三十分許，在高雄縣內門
　　鄉內門村　三崁店五十二號前（距高雄縣內門鄉內門村內門五十五之一被上訴人
　　甲○○住處　約二十公尺處）遇見被上訴人丙○○，即將其帶上警車，欲回內門
　　分駐所製作筆　錄時，適被上訴人甲○○騎腳踏車經過，遂質問鍾富清警員，上
　　訴人丁○○在旁　表示報案經過，被上訴人甲○○與上訴人丁○○因而發生爭執
　　及拉扯，住在附近　之上訴人己○○、戊○○、庚○○聞聲而至，並與上訴人丁
　　○○共同基於傷害之　犯意聯絡，聯手毆打被上訴人甲○○，被上訴人丙○○見
　　狀，下車欲搭救其父，　上訴人丁○○遂轉而追打丙○○，丙○○跑回家中向被
　　上訴人乙○○求救，被上　訴人乙○○即手持鐵管一支，與丙○○二人趕抵現場
　　，並自後毆打上訴人己○○　，上訴人己○○即自高雄縣內門鄉內門村三崁店五
　　十二號警車停放處對面之菜攤　內，拿起菜攤上之西瓜刀一把，連續追砍被上訴
　　人，致被上訴人甲○○受有左側　顳葉出血、左側顳骨骨折、左臉撕裂傷十二公
　　分、右耳撕裂傷五公分之傷害；被　上訴人乙○○受有左顏面部深部撕裂傷、眼
　　眶骨、鼻骨骨折及眼輪匝肌斷裂傷五　公分、左眼玻璃體出血、左眼皮撕裂傷之
　　傷害；被上訴人丙○○受有右手肌腱斷　裂（右手手臂切割傷併大拇指伸指長肌
　　腱及伸指短肌腱斷裂傷）之傷害等事實，　為上訴人於原審所不否認，應堪信實
　　。
　(二)目擊事故經過之證人即警員鍾富清於本院證稱：丁○○本人攔我的巡邏車報案說
　　，丙○○要放火燒房子，他帶我到現場時，我就請丙○○到派出所去，丙○○剛
　　上我的巡邏車，甲○○剛好也到現場，甲○○質問我為何抓他兒子丙○○，我就
　　跟他說因丁○○報案，接著丁○○就來並與甲○○吵起來，己○○、庚○○、戊
　　○○三人也加入，並先出手打甲○○，我有勸他們不要打架，可是他們三人都不
　　理，丙　○○看見甲○○被打就下車，我看見丁○○要追打丙○○，丙○○就往
　　他家的方　向跑。甲○○繼續被己○○、庚○○、戊○○三人打，我當時就制止
　　他們三人，但是他們三人都不聽還是繼續打。後來乙○○就從家裡拿出鐵管，己
　　○○看到乙○○拿鐵管就跑到對面街上的菜攤去拿一把西瓜刀去追乙○○，現場
　　剩下戊○○、庚○○、丁○○共同在打甲○○，我勸他們不要打甲○○並拉開戊
　　○○他們三人，戊○○等三人就跑向甲○○及戊○○、庚○○家的方向（庚○○
　　、戊○○的家在甲○　○家的後面），經過一、二分鐘，我看到庚○○拿竹竿打
　　甲○○背後及頭部，戊○○用開山刀砍甲○○左頰，己○○用西瓜刀砍甲○○右
　　耳，並且己○○與甲○○二人在馬路上搶西瓜刀，二人身上都有流血，我就對空
　　鳴槍，他們就停止搶西瓜刀等語（見本院卷第七十四頁、第七十六頁），復有上
　　訴人不爭執其真正之驗傷診斷　書五紙在卷足稽（見原審附民卷起訴狀所附證物
　　）。再佐以上訴人庚○○、己○○於本院亦自認：是丁○○唆使我們出來打人的
　　等語（見本院卷九十五頁），足認證人鍾富清之證述與事實相符，而可採信。
　(三)上訴人四人既共同在場分以竹竿、西瓜刀、開山刀及徒手傷害被上訴人甲○○；
　　上訴人己○○亦持刀分別砍傷被上訴人乙○○、丙○○，且經上訴人己○○、庚
　　○○自認係受上訴人丁○○唆使才出手傷人，則上訴人否認共同對被上訴人甲○
　　○、上訴人丁○○否認與己○○共同對被上訴人丙○○以刀械傷害云云，自不足
　　採。
　(四)至上訴人己○○辯稱持刀砍傷被上訴人三人係正當防衛云云，惟按對於現時不法
　　之侵害，為防衛自己或他人之權利所為之行為，不負損害賠償之責，固為民法第
　　一百四十九條前段所明定，但該防衛須對正進行中之侵害始得為之，故於侵害已
　　過去後復為攻擊行為，即不得謂為正當防衛。本件上訴人己○○係先毆打甲○○
　　，嗣為乙○○以鐵管毆打，而躲至菜攤內，其後乙○○並未追入菜攤內續行毆打
　　等語，業據己○○於刑案審理中自承在案，並經本院調取原審法院八十八年度訴
　　字第二二四一號卷核閱明確（見九十一年七月十日審判筆錄），準此，上訴人己
　　○○所受侵害於躲入菜攤內時乃已過去，竟再持西瓜刀離開該菜攤，並依上訴人
　　丁○○之唆使而砍傷被上訴人等三人，顯非對正進行中之侵害為防衛之行為，自
　　與上開法律之規定要件不符，是以，上訴人己○○所辯並不可採。
　(五)又參酌上訴人所犯刑事案件，業經原審法院以八十八年度訴字第二二四一號刑事
　　判決判處丁○○拘役三十日，戊○○、庚○○有期徒刑三個月確定，另以殺人未
　　遂罪、共同傷害罪判處己○○有期徒刑五年六月、三月，應執行有期徒刑五年八
　　月，其中僅己○○不服提起上訴，復經本院以九十一年度上訴字第一四九三號判
　　決駁回上訴，且正上訴最高法院中，亦經本院依職權調閱上開卷宗、判決書查明
　　屬實。綜上，足認上訴人係共同侵害被上訴人甲○○之身體、健康法益。上訴人
　　己○○侵害被上訴人乙○○之身體、健康法益，上訴人丁○○、己○○共同侵害
　　丙○○之身體、健康法益。
　(六)按雙方互毆乃雙方互為侵權行為，與雙方行為為損害之共同原因者有別，無民法
　　第二百十七條過失相抵原則之適用，最高法院六十八年台上字第九六七號判例足
　　資參照。上訴人雖抗辯被上訴人亦毆打渠等，並致上訴人受傷等語，惟此乃雙方
　　互為侵權行為，揆諸上開判例，並無民法第二百十七條過失相抵原則之適用，是
　　以上訴人主張過失相抵云云，亦無足採。
四、按因故意或過失不法侵害他人之權利者，負損害賠償責任；又不法侵害他人之身
    體或健康者，對於被害人因此增加生活上之需要時，應負損害賠償責任；又不法
    侵害他人之身體、健康、名譽、自由、信用、隱私、貞操或不法侵害其他人格法
    益而情節重大者，被害人雖非財產上之損害，亦得請求賠償相當之金額，民法第
    一百八十四條第一項前段、第一百九十三條第一項、第一百九十五條第一項前段
    分別定有明文。次按數人共同不法侵害他人之權利者，連帶負損害賠償責任，民
    法第一百八十五條第一項前段亦有明文。本件上訴人共同不法侵害被上訴人甲○
    ○之身體、健康；上訴人己○○不法侵害被上訴人乙○○之身體、健康；上訴人
    丁○○、己○○共　同不法侵害被告上訴人丙○○，已如前述，則依上開規定，
    上訴人自應連帶賠償被　上訴人甲○○之損害，上訴人己○○亦應賠償乙○○之
    損害、上訴人丁○○、己○　○亦應連帶賠償丙○○之損害，爰就被上訴人得請
    求之賠償項目及金額，分別審酌如後：
(一)甲○○部分：
1.醫療費用：甲○○因本件傷害於溪州醫院、財團法人長庚紀念醫院高雄分院（以下
  簡稱高雄長庚醫院）治療，分別花費醫療費用二百五十元、十四萬八千一百二十一
  元（含健保給付及自付額），此有收費證明、高雄長庚醫院九十一年九月二十四日
  （91）長庚院高字第二九七四號函可按，又其自溪州醫院轉診至高雄長庚醫院支出
  救護車車資三千元，亦有救護收費證明單可稽。以上合計為十五萬一千三百七十一
  元，從而，甲○○請求給付該額度醫療費用部分，應予准許。（至逾此數額之請求
  經原審判決駁回確定）。上訴人雖辯稱：健保給付部分十四萬八千一百二十一元應
  扣除云云，惟保險制度旨在保護被保險人，非為減輕加害人之責任，且保險給付請
  求權之發生，係以定有支付保險費之保險契約為基礎，與因侵權行為所生損害賠償
  請求權並非出於同一原因，後者損害賠償請求權不因受領前者之保險給付而喪失。
  上訴人上開抗辯，為無足取。
2.精神慰藉金：查甲○○受傷時之年齡為四十五歲、國小畢業、每月做工收入約四、
  五萬元、有房屋二棟、土地一筆、受有頭臉部多處傷害，上訴人丁○○行為時四十
  六歲、高職畢業、有商店經營權、房屋一棟、土地七筆；上訴人己○○行為時二十
  九歲、高職畢業、任職便當餐飲業月收入二萬元、無不動產；上訴人庚○○行為時
  二十八歲、高中肄業、任職貨運送貨人員月收入二萬餘元、無不動產；上訴人戊○
　○行為時二十七歲、國小畢業、現無業無收入、無不動產等情，為兩造所不爭執，
　並有稅務電子閘門財產所得調件明細表在卷可佐，本院審酌上開兩造之身份、地位
　、經濟能力及甲○○受傷之程度，認甲○○請求精神慰藉金以三十萬元為適當。（
　逾三十萬元部分之請求經原審駁回確定）以上總計為四十五萬一千三百七十一元。
(二)乙○○部分：
1.醫療費用：乙○○因本件傷害於行政院國軍退除役官兵輔導委員會高雄榮民總醫院
  （以下簡稱高雄榮民總醫院）治療，花費醫療費用十五萬六千四百九十七元（含健
  保給付及自付額），此有高雄榮民總醫院九十一年九月十七日高總行字第０九一０
  ００八九一四號函可按，又事發後其由救護車自旗山地區載至高雄榮民總醫院就診
  ，支出救護車車資三千元，亦有收據可憑。以上合計為十五萬九千四百九十七元，
  準此，乙○○請求給付該額度醫療費用部分，亦有理由。（至逾此數額之請求經原
  審駁回確定）上訴人雖辯稱：健保給付部分應扣除云云，惟保險制度旨在保護被保
  險人，非為減輕加害人之責任，且保險給付請求權之發生，係以定有支付保險費之
  保險契約為基礎，與因侵權行為所生損害賠償請求權並非出於同一原因，後者損害
  賠償請求權不因受領前者之保險給付而喪失。上訴人上開抗辯，為無足取。
2.精神慰藉金：本院審酌乙○○受傷時之年齡為十八歲、高職畢業、協助家庭事業無
  單獨收入、無不動產、受有臉部多處切割傷之程度，及上述己○○之年齡、職業、
  收入等一切情狀，認其請求精神慰藉金以二十五萬元為適當。（逾此數額之請求經
　原審駁回確定。）以上總計為四十萬九千四百九十七元。
(三)丙○○部分：
1.醫療費用：丙○○因本件傷害於溪州醫院、高雄醫學大學附設中和紀念醫院（以下
  簡稱高醫醫院）治療，分別花費醫療費用一千六百六十元、二萬零六百四十七元（
  含健保給付及自付額），此有收據、高醫醫院九十一年九月十七日（91）高醫附秘
  字第二五三七號函可按，合計為二萬二千三百零七元。是以，丙○○請求給付該額
　度醫療費用部分，亦應准許。（至逾此部分之請求經原審駁回確定。）。上訴人雖
　辯稱：健保給付部分應扣除云云，惟保險制度旨在保護被保險人，非為減輕加害人
　之責任，且保險給付請求權之發生，係以定有支付保險費之保險契約為基礎，與因
　侵權行為所生損害賠償請求權並非出於同一原因，後者損害賠償請求權不因受領前
　者之保險給付而喪失。上訴人上開抗辯，為無足取。
2.精神慰藉金：本院審酌丙○○受傷時之年齡為十五歲、國中畢業、無業、無不動產
  產、受有腕部切割傷之程度，及上述丁○○、己○○之年齡、職業、收入、名下財
  產等一切情狀，認其請求精神慰藉金以十五萬元為適當。（逾此部分之請求經原審
　駁回確定。）以上總計為十七萬二千三百零七元。
五、綜上所述，被上訴人甲○○依侵權行為之法律關係請求上訴人連帶給付四十五萬
    一千三百七十一元，及被上訴人乙○○依侵權行為之法律關係請求己○○給付四
    十萬九千四百九十七元，及被上訴人丙○○依侵權行為之法律關係請求丁○○、
    己○○連帶給付十七萬二千三百零七元，及均自八十九年一月二十六日（即刑事
    附帶民事訴訟起訴狀繕本送達翌日）起至清償日止，按週年利率百分之五計算之
    利息，洵屬有據，應予准許。原審因而准許被上訴人上開請求及就被上訴人勝訴
    部分為供擔保准予假執行之諭知，尚無不合，上訴意旨指摘原判決不當，求予廢
    棄改判，乃無理由，應予駁回其上訴。
六、據上論結，本件上訴為無理由，依民事訴訟法第四百四十九條第一項、第八十五條
　　第二項，判決如主文。
中　　　華　　　民　　　國　　九十三　　年　　　五　　　月　　　五　　　日
                                                民事第三庭
~B1審判長法　官　張國彬
~B2　　　法　官　徐文祥
~B3      法　官　謝靜雯
正本係照原本作成。
不得上訴。
中　　　華　　　民　　　國　　九十三　　年　　　五　　　月　　　七　　　日
~B法院書記官　郭榮芳
                                                                    Ａ
